【裁判字號】    95,上易,605
【裁判日期】    951123
【裁判案由】    竊佔
【裁判全文】
臺灣高等法院高雄分院刑事判決         95年度上易字第605號
上  訴  人  臺灣高雄地方法院檢察署檢察官
被      告  甲○○
選任辯護人  葉錦郎律師
上列上訴人因被告竊佔案件，不服臺灣高雄地方法院95年度易字
第481 號中華民國95年6 月22日第一審判決（起訴案號：臺灣高
雄地方法院檢察署94年度調偵字第699 號），提起上訴，本院判
決如下：
    主  文
上訴駁回。
    理  由
一、公訴意旨略以：被告甲○○明知高雄縣鳥松鄉○○段第27號
    地號土地，係其與乙○○、顏三郎及顏春福共有，竟意圖為
    自己不法之利益，未經乙○○、顏三郎及顏春福同意，於民
    國92年6 月間，對上開土地進行開挖行為，經乙○○發現阻
    止始停止，詎被告竟於不詳時間，利用乙○○外出不察之際
    ，擅自在上開土地上搭建設有鐵捲門之二層樓鐵皮房屋，並
    裝設電表於該建築物上，竊佔共屬於乙○○、顏三郎及顏春
    福所有之不動產，迭經乙○○催促恢復原狀均置之不理，因
    認被告所為係犯刑法第320 條第2 項之竊佔罪嫌。
二、按犯罪事實應依證據認定之，無證據不得認定其犯罪事實；
    不能證明被告犯罪者，應諭知無罪之判決，刑事訴訟法第15
    4 條第2 項、第301 條第1 項。又認定不利於被告之事實，
    須依積極證據，苟積極證據不足為不利被告事實之認定時，
    即應為有利於被告之認定，更不必有何有利之證據，最高法
    院30年上字第816號判例可資參照。
三、公訴人認被告涉嫌竊佔犯嫌，無非係以告訴人乙○○指述、
    土地登記謄本、高雄縣仁武地政事務所土地複丈成果圖、照
    片30幀為其論罪之依據。訊據被告固坦承未經系爭土地共有
    人乙○○、顏三郎及顏春福同意，即在該土地上搭建設有鐵
    捲門之二層樓鐵皮房屋之事實，惟否認有何竊佔犯行，辯稱
    ：伊於91年11月15日向案外人顏李秀花之女顏俸琴、顏鳳資
    購得上開土地持分4 分之1 ，向顏李秀花購得坐落該土地之
    門牌號碼為高雄縣鳥松鄉○○村○○路199 號房屋，嗣因該
    房屋破損不堪居住，伊始於92年6 、7 月間將之拆除，在原
    地重建2 層樓鐵皮屋，而其所搭建之鐵皮屋佔用面積僅為
    47.88 平方公尺，未及仁和段27號土地總面積之4 分之1 ，
    是在主觀上難認有為自己不法意圖等語。經查：
（一）查本件高雄縣鳥松鄉○○段第27號土地，面積為1,339.08
      平方公尺，現為被告、顏三郎、顏春福及告訴人乙○○4
      人所共有，每人各有應有部分4 分之1 等情，有高雄縣仁
      武地政事務所土地登記謄本1 紙存卷可參（見發查卷第
      3-6 頁）。又被告於91年11月15日向案外人顏李秀花之女
      顏俸琴、顏鳳資購得上開土地持分4 分之1 ，向顏李秀花
      購得坐落該土地之舊有平房（已拆除重建本件鐵皮屋）等
      事實，業經被告供稱在卷（見原審卷第18頁），並有土地
      、建築改良物買賣所有權移轉契約書2 份附卷可查（見警
      卷第6-9 頁）；被告於92年6 、7 月間，在該筆土地之如
      附件高雄縣仁武地政事務所土地複丈成果圖所示（Ａ）部
      分拆除舊有平房，另行重建鐵皮屋，經乙○○發現後出面
      阻止，其仍擅自在上開土地上建造完成設有鐵捲門之二層
      樓鐵皮房屋1 間等事實，業經被告供認在卷（見他字卷第
      8 頁反面），並有上開複丈成果圖1 份、該鐵皮屋外觀相
      片16張存卷可按（見調偵卷第12頁、發查卷第7-12頁），
      核與證人乙○○所述情節大致相符（見原審卷第45頁、本
      院卷第48、49頁），此部分事實堪可認定。
（二）按刑法第320 條第2 項竊佔罪之「竊佔他人之不動產」之
      「「竊佔」二字，指在他人不知之間占有他人之不動產而
      言（最高法院24年7 月總會決議參照）。又刑法上之竊佔
      罪，係指在他人不知之間，占有他人之不動產，苟係承繼
      前手而占有，自非所謂竊佔，縱有將房屋拆除重建，要係
      使用方法之變更，難認係新生之竊佔事實（最高法院85年
      台上字第5663號判決參照）。準此，竊佔罪之成立，必須
      行為人基於竊佔之犯意，意圖為自己或第三人不法之利益
      ，利用他人不知而占有他人之不動產，始足當之。查本件
      顏李秀花出賣予被告之座落於附件複丈成果圖所示（Ａ）
      部分土地上之舊有平房，係顏李秀花先前經其他共有人顏
      三郎、顏春福及乙○○同意所建造，此為證人乙○○於本
      院審理中、顏三郎於原審審理中證述無訛（見本院卷第52
      頁、原審卷第51頁），堪可認定。則該舊有平房建造完成
      之所有權人為顏李秀花，及顏李秀花於出賣該房屋予被告
      之前，就該舊有平房所座落如附件複丈成果圖（Ａ）所示
      土地係合法占有等情即屬無疑。從而，被告買受該舊有平
      房既無不法，則伴隨此買賣行為而生之對上開平房座落土
      地的占有狀態，與竊佔罪所謂利用他人不知而占有他人不
      動產之構成要件事實即屬不合。（至被告是否因其前手顏
      李秀花係合法占有上開土地，而使其占有亦為有權占有，
      則屬另一問題）。被告於此占有狀態下，拆除其買受之舊
      有平房而重建上開鐵皮屋之行為，乃對占有物變更使用方
      法，並非排除其他共有人之占有而為之另一占有事實，自
      非利用他人不知間竊佔他人之不動產，尚不構成竊佔罪。
（三）綜上所述，被告之既無利用乙○○等共有人不知，而為竊
      佔本件土地之行為，公訴意旨所指其竊佔犯罪事實即屬無
      法證明。原審以不能證明被告犯見，而諭知被告無罪，並
      無違誤，應予維持。檢察官上訴意旨以被告明知本件土地
      係與他人共有，且其搭建本件鐵皮屋時，曾遭共有人乙○
      ○阻止，應已有為自己不法利益之意圖，自成立竊佔罪等
      語，指摘原判決不當。惟被告對座落於附件複丈成果圖所
      示（Ａ）部分土地之占有，係伴隨此上開舊有平房之買賣
      行為而生之之占有狀態，與竊佔罪所謂利用他人不知而占
      有他人不動產之構成要件事實尚屬不合，業已說明如前，
      檢察官上訴意旨尚非可採，為無理由，應予駁回。
（四）原判決理由欄認定被告係向顏李秀花購得本件系爭土地之
      應有部分，及向顏俸琴、顏鳳資購得上開舊有平房，並引
      用卷附「土地、建築改良物買賣所有權移轉契約書」為證
      （見警卷第6-9 頁），惟依該契約書所載內容，該土地應
      有部分4 分之1 係向顏俸琴、顏鳳資購得，該舊有平房係
      向顏李秀花購得等情，已如上述，原判決此部分認定事實
      與卷內證據資料不相符合。又民法第818 條雖規定：「各
      共有人，按其應有部分，對於共有物之全部，有使用收益
      之權。」然此應有部分乃抽象之比例，其應有部分存在於
      共有物之每一點，而非某一特定部分。從而，共有人除依
      共有物之性質，能於無礙他共有人之權利限度內，按其應
      有部分行使其用益權外（55年台上字1949號參照），於其
      他情形，共有人如何對其共有物為使用收益，仍須共有人
      全體協定之，非謂共有人得對於共有物之全部或任何一部
      有自由使用收益之權利（62年台上字第1803號判決參照）
      。準此，共有人除有上開例外情形外，非經全體共有人同
      意，對共有物之任何特定部分均無個別之使用收益權，不
      因其應有部分比例計算之面積大於該使用收益之特定部分
      面積而有所不同。原判決以被告客觀上就本件共有土地亦
      為共有權人之一，且其使用面積並未超過應有部分4 分之
      1 範圍，而推認被告無為自己不法之利益的情形，其理由
      說明稍有未妥，惟不影響被告無罪之結論，併此指明。
據上論斷，應依刑事訴訟法第368 條，判決如主文。
本案經檢察官郭振昌到庭執行職務。
中    華    民    國    95    年    11    月    23    日
               刑事第八庭   審判長  法  官  李炫德
                                    法  官  陳志銘
                                    法  官  蔡國卿
以上正本證明與原本無異。
不得上訴。
中    華    民    國    95    年    11    月    23    日
                                    書記官  顏惠華
附件：


司法院資訊處製作；財團法人民間司法改革基金會備份。
